【裁判字號】    89,訴更,7
【裁判日期】    900208
【裁判案由】    給付工程款
【裁判全文】
臺灣臺中地方法院民事判決  八十九年度訴更字第七號
    原      告
    即反訴被告    群興營造有限公司
    法定代理人    徐振華
    訴訟代理人    李清輝      律師
    複  代理人    楊俊彥      律師
                  許宏達      律師
    被      告
    即反訴原告    甲○○      .
                  丙○○      .
                  乙○○      .
    右三人共同
    訴訟代理人    劉興吉      律師
右當事人間請求給付工程款事件，反訴被告對於中華民國八十八年十月十六日本院八
十六年度訴字第一二六四號第一審判決提起上訴，本訴原告即反訴被告亦提起附帶上
訴，嗣經臺灣高等法院臺中分院八十九年度上字第六號發回更審，本院判決如左：
    主    文
原告之訴及假執行之聲請均駁回。
本訴訴訟費用由原告負擔。
反訴原告甲○○之反訴及假執行之聲請均駁回。
反訴被告應給付反訴原告丙○○新臺幣柒萬壹仟伍佰壹拾貳元、給付反訴原告乙○○
新臺幣肆萬柒仟貳佰參拾陸元，及均自民國八十六年七月三十一日起至清償日止，按
週年利率百分之五計算之利息。
反訴原告丙○○、乙○○其餘之反訴駁回。
反訴訴訟費用由反訴原告甲○○負擔百分之三十三，反訴原告丙○○負擔百分之三十
二，反訴原告乙○○負擔百分之三十二，餘由反訴被告負擔。
反訴原告丙○○、乙○○勝訴部分，於反訴原告丙○○、乙○○各以新臺幣貳萬參仟
元、壹萬伍仟元為反訴被告供擔保後，得假執行。但反訴被告如於假執行程序實施前
，各以新臺幣柒萬壹仟伍佰壹拾貳元、肆萬柒仟貳佰參拾陸元為反訴原告丙○○、乙○○預供擔保，得免為假執行。
反訴原告丙○○、乙○○其餘假執行之聲請駁回。
    事    實
一、本訴原告即反訴被告方面：
（一）本訴聲明：
  １、被告甲○○應給付原告新臺幣（下同）五十一萬八千九百四十七元，被告丙○○應給付原告三十一萬八千六百四十七元，被告乙○○應給付原告二十九萬七
      千二百五十元，及均自民國八十六年七月二十二日起至清償日止，按週年利率
      百分之五計算之利息。
  ２、願供擔保請准宣告假執行。
（二）反訴聲明：
  １、駁回反訴原告之反訴。
  ２、如受不利判決，願供擔保請准宣告免為假執行。
（三）陳述：本訴被告甲○○、丙○○、乙○○於民國八十五年八月三十日分別與本
      訴原告簽訂工程契約，由本訴原告承攬門牌號碼臺中市○區○○街號、90號
      92號店、住房新建工程，本訴原告於同年九月進場施作，已進行至結構體及外
      牆磁磚底完成階段，詎同年十二月十五日本訴被告無故令本訴原告停止工程施
      作，經臺灣省建築師公會鑑定結果，本訴原告同意就本訴被告未給付之工程款
      ，扣除施工缺失補強費用，則本訴被告各應給付之金額如下：
      1.本訴被告甲○○部分：已施工部分核定價值為一百五十八萬五千六百三十九
        元，扣除已付款之九十七萬五千五百二十五元，再扣除施工缺失補強費用九
        萬一千一百六十七元，即得五十一萬八千九百四十七元。
      2.本訴被告丙○○部分：已施工部分核定價值為一百三十七萬二千二百五十二
        元，扣除已付款之九十六萬四千七百二十元，再扣除施工缺失補強費用八萬
        八千八百八十五元，即得三十一萬八千六百四十七元。
      3.本訴被告乙○○部分：已施工部分核定價值為一百三十五萬八百五十五元，
        扣除已付款之九十六萬四千七百二十元，再扣除施工缺失補強費用八萬八千
        八百八十五元，即得二十九萬七千二百五十元。
（四）對本訴被告即反訴原告抗辯所為之陳述：
  １、本訴被告即反訴原告甲○○主張搭設鷹架之報酬七萬八千元部分，在鑑定報告
      第四十七、四十八項係列為未完成項目，表示尚未施工搭架，自不得請求給付
      工程款。又搭設鷹架之單價每平方公尺一百一十元是本訴原告即反訴被告報給
      業主之價格，不是包給小包的價格，本訴被告亦不能以工程合約書之單價計算
      承包之工程款。
  ２、本訴原告係合法中止工程，本訴被告不得以本訴原告逾期未進場施作等理由解
      除契約：
    (1)依系爭契約第二十六條約定，本訴被告有按期付款之義務，倘無故遲延，經催
      告無效時，本訴原告得中止工程，不負施工遲延責任。而本訴被告對於屆期之
      工程款剋扣不給付，本訴原告自得依上開同時履行抗辯之約定中止工程，足見
      本訴原告係合法中止工程，本訴被告自不得藉本訴原告逾期未進場施工等理由
      ，逕行解除契約。是以本件工程契約仍屬有效，本訴被告請求重行發包施工之
      差價、重行申請建照費用、違約金等，均無理由。
    (2)本訴被告於八十五年十二月十五日表示要本訴原告自該日起即停工，本訴原告
      始就有爭議部分之工程先停下來，但無爭議之部分仍繼續施工，直到後來對於
      有爭議的部分仍協調不成，且本訴被告就陸續完成部分亦不同意給付工程款，
      原告才因領不到工程款而完全停工。
    (3)本件工程請款方式不是完全依照工程契約約定，而是完成一部分就請領該部分
      之工程款。本訴原告認為已完成「室內及浴室牆面更改為ＲＣ構造」「正立面
      外牆磁磚打底工程」等工程，才提出請款單請領該部分工程款，是本訴被告不
      願意驗收，且鑑定結果並未認定上開工程有瑕疵，不能因本訴被告拒絕驗收就
      認為本訴原告不得請求工程款。
  ３、本件之停工責任在本訴被告：
    (1)本訴被告於八十五年十二月十五日無故至現場要求暫時停工，態度強硬亦未說
      明原委，多位現場人員均共聞共見，本訴原告恐因而滯延無法如期完工，曾多
      次以存證信函催告令入工地施工，均未獲置理，自無法依本訴被告存證信函進
      行施工改善，本訴被告尚不得據以解除契約。
    (2)本訴原告完全依照工程設計圖及合約指定工程配件施工，並無違誤，詎反訴原
      告於自行發函二紙後，即認法定催告程序已完成而逕行解除契約並依契約第廿
      五條請求鉅額損害賠償金，完全顛倒黑白，本末倒置。蓋倘非本訴被告勒令停
      工，遲遲不肯協商又拒付工程款，又豈有遲延完工之情？
    (3)本件工程共計五戶，除本訴被告所有之三戶，餘二戶皆已施工完成，並無疑誤
      。按常理於同一處地點，二戶與五戶對施工單位不僅不會增加負擔反而因人員
      之集中調派更有利成本及快速完工，本訴原告應一併完成方符合成本效益。惟
      據現場監工劉禎禧證稱該三戶雖因本訴被告要求停工而未續施作，然另二戶仍
      於隔日進場施工，當工人皆已到場，倘非本訴被告禁止，豈有僅施工二戶而另
      三戶不做之理？況無故停工，通常係因建商無人員可供調派進場或內部有問題
      等情，故雖名無故，但實為有無法進場施工之原因。然自本訴原告仍續施作另
      二戶可知本訴原告並無「無故」停工之理，且本訴原告承攬之目的在於完工收
      款，自無刻意與客戶作對之理。再者，完全相同之建築，倘如本訴被告所稱，
      何以另二戶並未附和興訟反而順利點交完成？益徵係本訴被告不講理，欲藉詞
      剋扣工程款未果，誣指本訴原告無故停工。
    (4)證人林宗發、黃財國、劉禎禧、徐振華之證詞應可採信，因：
      證人表示勒令停工者為業主即本訴被告，其三人誰為老大、老二，現場工作
        人員本即不知情，僅知三人為業主並為兄弟，本訴被告亦從未自我介紹三人
        間之排行，證人間之認知有所出入並不為奇。
      本訴原告負責人徐振華除本件工程外，尚承包其它工程，故對工地細節並不
        清楚，僅知有圍阻之事實，對於本訴被告以何物圍阻並不確定，仍應以證人
        劉禎禧之證詞為正確。惟今所探究應為反訴原告是否有圍阻施工之情，依劉
        禎禧之證詞謂以竹子為圍欄，此點頗與反訴原告從事竹子生產相符，應非臨
        訟篡編。
      本訴原告於八十五年十二月二十三日及八十六年一月二十日繼續向臺中市政
        府建築管理課申報施工進度，乃本訴原告考量日後各項程序申請之順利，不
        願市府有不良之認定所為，然是否施工應以事實認定，不能以此推認本訴原
        告有繼續進場施工。又本訴原告購妥本訴被告所需之材料，且現仍置放本訴
        原告倉庫內，可見仍有施工之意願。
  ４、本件工程之瑕疵並非不可修補，亦非重大瑕疵，參酌民法第四百九十四條但書
      ，本訴被告方面解除契約依法無據。
  ５、本訴被告在八十五年十二月十五日、八十六年一月二十二日時，均已當場表示
      要收回工程自行施作，即已預示拒絕原告進場修復，並非本訴原告給付遲延，
      本訴被告之解除契約不合法。又本件工程停工後兩造間曾多次協商，依八十六
      年五月三十一日最後一次協商內容所示，兩造間並就復工事宜加以討論，本訴
      被告明白表示後續工程將收回自行施作，準此，應認雙方已合意中止本件工程
      合約，既為合意終止自無違約金可言。
  ６、因本訴被告無故要求停工，致建照過期須重新辦理申請，此乃本訴被告無理行
      為所致，本訴原告為顧及雙方利益曾申請建照展延以求順利完工，惟本訴被告
      存心刁難，惡意阻撓，故本件系爭工程無法如期完工所生之損害均係本訴被告
      所造成，自應自負損害之責。
  ７、本訴被告不思自省，反惡意栽贓指控本訴原告，縱認本訴原告有違約情事，本
      訴被告請求之違約金數額已起過應給付本訴原告之工程款二倍之多，顯然過高
      。
（五）證據：提出工程結算請求清償單、合約書三件、八十六年一月十七日臺中法院
      郵局第八０五０號存證信函及回執、工程未完成項目預估單之比較表三份、八
      十六年五月十九存證信函、力霸鋁窗型出廠證明、協議書、樣圖乙紙、發票七
      紙、九四號之工程合約二件、工程請款單二紙為證，並聲請訊問證人呂永豐、
      林宗發、劉禎禧、黃財國、林俊良、張榮光。
二、本訴被告及反訴原告方面：
（一）本訴聲明：
  １、本訴原告之訴及其假執行之聲請均駁回。
  ２、如為不利判決，願供擔保請准宣告免為假執行。
（二）反訴聲明：
  １、反訴被告應給付反訴原告甲○○一百七十三萬一千五百七十二元，反訴被告應
      給付反訴原告丙○○一百七十一萬七千零三十四元，反訴被告應給付反訴原告
      乙○○一百六十九萬四千八百三十七元，及均自八十六年七月三十一日起至清
      償日止，按週年利率百分之五計算之利息。
  ２、願供擔保請准宣告假執行。
（三）陳述：
  １、本件工程之建造執照經臺中市政府工務局核定建築期限為自核准開工日起一十
      個月內竣工，而依兩造所訂工程契約第六條約定，於八十五年九月一日開工，
      則建造執照之有效期限應至八十七年七月三十一日為止，惟至八十五年十二月
      十五日本訴原告已因未按設計圖施工，且所用材料品牌與設計圖說規定不符為
      本訴被告發覺，經通知建築師到場會勘屬實，除當場要求本訴原告改善施工外
      ，並曾以存證信函通知改善，但本訴原告均置之不理並擅自停工，眼見建築期
      限已經逾期，遂遲至八十六年十月十九日向臺中市政府工務局申請展期，但仍
      未繼續改善施工，以致建築期限逾期未能竣工，建築執照亦因逾期而作廢，故
      建築執照必須重新申請，本件工程亦須重行發包。而重新委請建築師設計、重
      行申請建造執照、重行發包等增加之費用，均係因本訴原告之債務不履行（未
      按時施工及未依法申請建造展期）所造成，自應由本訴原告負損害賠償責任。
      是以本訴被告應給付本訴原告之工程款除應扣除施工缺失補強費用外，尚應將
      再行發包之工程款與合約未完成工程部分所核定價額之差額，加以扣除，依臺
      灣省建築師公會鑑定結果附表所示，本訴被告甲○○應給付本訴原告之工程款
      即為四萬二千七百五十三元；本訴被告丙○○部分，則已逾支一十六萬零八百
      二十七元，本訴被告乙○○部分則已逾支一十三萬六千一百三十一元。
  ２、本訴被告另以下列各項請求，主張與本訴原告之請求抵銷，並就抵銷後之餘額
      提起反訴：
    (1)本訴被告甲○○曾向原告承包臺中市○區○○街九四、九六號新建房屋鷹架及
      安全圍網工程，均已施工完畢，與本件工程無關；又本訴被告之三棟建物與九
      十四、九十六號房屋之鷹架工程，雖是本訴原告一併與本訴被告甲○○訂立承
      攬契約，惟就各棟房子之鷹架工程，本訴原告則係個別與業主訂立契約，並依
      各棟房屋之原申請建造地坪面積分別計價，此有前審卷附之工程預算書第四十
      六項及四十五項可稽，據此計算則九四、九六號鷹架及安全圍網工程之工程款
      分別為二萬六千元、五萬二千元，合計七萬八千元，本訴原告迄未給付，本訴
      被告甲○○自得請求給付之。
    (2)本件工程係因本訴原告擅自於八十五年十二月十五日無故停工，致工程無法於
      期限內完工交屋，且逾越原申請建造執照之期限，必須請建築師重行申請建造
      執照，其費用依建築師公會規定應按公定工程造價百分之七計算，每戶需另行
      支出七萬六千零九十元。因係可歸責於本訴原告之原因所致，自應由其負擔。
    (3)又因本訴原告自八十五年十二月十五日無故擅自停工，致未能如期完工交屋，
      計至八十六年六月二十七日解除契約為止，均未繼續施工，共計無故停工一百
      九十三日，可認自八十六年六月三十日依約應完工交屋之日起，實際施工工程
      尚需一百九十三日以上方有完工之可能。換言之，本訴原告逾期完工之日數至
      少在一百九十三日以上，依兩造所訂合約第二十五條規定，應由本訴原告按工
      程總價千分之二計算賠償業主（即本訴被告）。而本訴被告甲○○、丙○○、
      乙○○部分之工程總造價分別為四百十九萬七千六百七十元、三百八十三萬四
      千八百二十一元、三百八十四萬一千零五十三元，故本訴原告應賠償本訴被告
      之金額分別為一百六十二萬零二百三十五元、一百四十八萬零一百一十七元、
      一百四十八萬二千六百二十六元。
    (4)綜上，本訴原告提起本訴請求之金額，均已在本訴被告請求之賠償金額中全部
      抵銷，尚且應再分別給付本訴被告甲○○、丙○○、乙○○一百七十三萬一千
      五百七十二元（78,000＋76,090＋1,620,235－42,753＝1,731,572）、一百七
      十一萬七千零三十四元（160,827＋76,090＋1,480,117＝1,717,034）、一百
      六十九萬四千八百三十七元（136,121＋76,090＋1,482,626＝1,694,837），
      爰提起反訴請求本訴原告給付之。
  ３、本訴原告不得以本訴被告未按期支付工程款作為停工之藉口：
    (1)依本件工程契約第七條付款辦法約定：「每期工程完成，由乙方（即承包營造
      商）開立請款單予甲方（即業主），由甲方驗收無誤後，開立十日兌現現期支
      票」，可知每期工程完工後，仍須通過業主之驗收後始行付款，若驗收中發現
      工程有缺失，經通知承包商改善而不依限改善，業主自無付款之義務，本訴原
      告尚不得以本訴被告未按期支付工程款作為停工之藉口。
    (2)另依請款辦法附表則規定：第一期一Ｆ地坪灌漿完成5%（即總工程款之5%）第
      二期一Ｆ頂版ＲＣ完成5%．．．，係依工程施工進度以粗略大項設定已完成之
      施工階段分為二十期以為驗收與付款之分段指標，其中並無以落地門窗或鐵捲
      門或其他較為瑣細項目作為請款之細目，且依臺灣省建築師公會鑑定結果，第
      七期工程僅水泥沙打底，同意每平方公尺二百元，而工程合約之外牆磁磚打底
      （含水泥沙）單價為四百三十三元，足見該項施工尚未完成，可結算之單價不
      到一半，又未經本訴被告驗收無誤，如何強令本訴被告就施工尚不及一半之該
      期工程款先行給付？
    (3)又依工程契約第七條所定第六期工程進度為「砌1/2Ｂ磚完成」，經臺灣省建
      築師公會鑑定結果，該期工程僅完成水泥沙打底，紅磚則只進場但未施工，豈
      能先就第七期先行施工且先付期款，而將前期之工程放置不管不予施工亦不予
      改善之理？又第七期外牆打底工程因外牆礡磚材料未進場亦未施工，是以本訴
      被告自無給付各該期工程款之義務。且施工應有一定階段，契約約定之請款階
      段也是本訴原告所定，不可能第六期未完成就請領第七期工程款，況且契約亦
      約定需經本訴被告驗收無誤後，本訴原告始得請款。
    (4)再者，本訴被告發現本訴原告未依設計圖樣施工，且未使用指定材料品牌，已
      影響工程品質及安全，除與建築師即證人呂永豐當場會勘，當面告知本訴原告
      應改善外，並分別於八十六年一月三十日、同年二月十三日、同年五月十四日
      、同年五月二十一日，以存證信函催告本訴原告應即改善施工，俟驗收完畢始
      行付款，惟本訴原告均相應不理，始終未曾針對施工缺失予以改善，故本訴被
      告即無支付該期工程款之義務，本訴原告曲指係因被告未支付工程期款才予以
      停工云云，並不可採。
    (5)且本訴被告亦未接到本訴原告請求「室內及浴室牆面更改為ＲＣ構造」「正立
      面外牆磁磚打底工程」之請款單，只收到本訴原告以存證信函表示請求給付工
      程款之通知。
    (6)本訴原告係於八十六年二月五日請求給付第七期工程款，惟其自八十五年十二
      月十五日起即片面停工，足見原告之擅自停工與第七期工程款有無給付間無關
      。
  ４、本件確係本訴原告擅自停工，本訴被告並未預示拒絕受領：
    (1)本訴原告係因未按圖施工且所用材料品牌不符設計圖之規定，如欲依設計圖改
      善，將所費不貲，故索性片面停工，卻將停工責任諉諸業主，此由本訴原告寄
      達本訴被告之各次郵局存證信函內容均稱其施工一切皆依圖面建築，並無違誤
      ，完全否認有不按圖施工與所用材料與品牌不符之情形可參。惟經  鈞院前審
      函請臺灣省建築師公會實地鑑定結果，本件工程施工缺失甚多，可證本訴原告
      所辯與事實完全不符。
    (2)建造執照之申請延期，係由承包商即反訴被告向臺中市政府提出，本訴原告於
      本件建造執照屆期時未再申請延期，亦可見本訴原告之無意繼續施工，空口推
      卸停工責任。
    (3)建造現場本就有安全圍網，此乃維護安全之必要措施，工人施工隨時可自由出
      入，  鈞院前審履勘時亦未發現有何遮攔，而由前審所附現場照片亦可證現場
      內外均可自由出入，並無硬性阻隔。又本訴原告於八十五年十二月十七日因施
      工完成系爭房屋之四樓頂板結構體，而向本訴被告請款，被告已於同年月二十
      三日付款，依建築施工之慣例，房屋結構體灌漿完成後必須間隔七天以上才能
      再施工，否則會影響所灌混凝土漿之凝固，而本訴原告則於四樓頂板完成後，
      又陸續在四樓頂板上（即屋頂上）施建女兒牆與樓梯間工程及四樓頂板與樓梯
      間結構牆面接點工程，此外尚有一至四樓外牆泥作打底工程等，並於八十六年
      二月五日以存證信函通知本訴被告給付第七期外牆打底工程款，可見本訴原告
      於八十五年十二月十五日後仍持續施工，所稱業主以竹籬圍住建屋現場，不讓
      工人出入云云，顯與事實不符。是以系爭工程之延誤，全係本訴原告之偷工減
      料被發覺而惱羞成怒，因而怠工所致，自應完全由本訴原告負損害賠償責任。
    (4)本訴原告所提之證人證述互相矛盾，且與事實不符。又反訴被告法定代理人及
      工地主任即證人劉禎禧所指於停工當天或隔天，本訴被告甲○○曾到工地大小
      聲叫說不要做，當天那三間就沒做了云云，尤與事實不符，蓋於八十五年十二
      月十五日及十六日甲○○原在臺中市○○○路一二三○之二號為訴外人蔡寬雄
      承造鵝寮，不可能飭令工人停工，足認證人所言不實。
    (5)本訴原告於八十五年十二月二十六日仍向台中市政府工務局申報施工進度為四
      樓板配筋完成，經監造建築師於八十六年一月十八日勘驗合格，又於八十六年
      一月二十六日向臺中市政府申報四樓頂板配筋完成，亦經監造建築師於八十六
      年一月二十三日勘驗合格，有建造執照可資佐證，足證本訴原告所陳係反訴原
      告飭令停工云云，全非事實。
    (6)對於工程合約存續中發生業主欲將工程收回自行建造或另行發包由他人承造之
      情事時，依照營造工程之慣例，首須經業主與承造人協議，且須修改工程合約
      有關條文，並結算已施工之工程款，尤須營造包商書立工程拋棄書，及拋棄已
      施工部分工程之法定抵押權，然後向主管縣市政府申請變更承造人，始完成中
      途停止施工之手續。如雙方協議不成，則由一方解除契約或經由訴訟解決，絕
      非可任由當事人之一方片面以口頭明示或暗示欲收回自行營造，即可擅自停工
      ，故本訴原告所指停工之藉口，並非事實，亦不合工程停工之慣例。
    (7)否認八十六年五月三十一日錄音譯文內容之真實性，當時兩造並沒有譯文所載
      之協議內容，且譯文內容都只是疑問句，沒有確定說要逾期收回自己做。又本
      訴被告一直以存證信函催告本訴原告改善，直到八十六年六月間最後一次催告
      後才解除契約，並未預示拒絕受領。
  ５、本訴被告業於八十六年六月二十七日發函合法解除本件工程契約：
    (1)依本件工程契約約定，本訴原告於八十六年六月三十日前應完工交屋，詎其施
      工不按建築師之設計圖施工且所用廠牌與設計圖說規定不符，經本訴被告發覺
      要求改善，不料其竟索性停工，雖經多次發函催促，亦不予置理。而依臺灣省
      建築師公會鑑定報告，本訴原告已施工部分之工程款佔總工程約百分之三十七
      、三十五左右，依兩造所定工程合約第二十二條第一項規定，乙方（即本訴原
      告）如有下列情事之一時，甲方（即本訴被告）得解除契約，並得將全部或一
      部份工程之一切損失，由乙方負責賠償之責；乙方開工後工程進度落後％
      ，甲方確定其不能如期完成本合約者；乙方對本工程施工未按契約規定之圖
      樣施工者。是本訴原告之施工進度嚴重落後達百分之二十以上，本訴被告已確
      定本件工程未能如期完工，又未按圖樣施工，本訴原告之違約已極明顯，始於
      八十六年六月二十七日即約定應完工交屋前三日去函解除本件工程契約，並經
      本訴原告於同年六月二十八日收訖，可知本訴被告所為之解除契約，完全合法
      。
    (2)依民法第四百九十五條第二項、第五百零一條之一規定，可知承攬之工作物為
      建築物或土地上之工作物，若有瑕疵，並非不得解除契約，且本訴原告對於工
      作所發生之瑕疵，不但未告知且亟力否認，則其瑕疵擔保義務豈能任意免除？
    (3)依本件工程契約所示，兩造係約定於八十六年六月三十日前完工交屋，足見本
      件係以於特定期限完成及交付為契約之要素，惟本訴原告於八十六年六月二十
      七日因施工進度嚴重落後，顯可預見本件工程已無法如期完工及交屋，依民法
      第五百零二條第二項、第五百零三條規定，本訴被告自得解除契約並請求損害
      賠償。
    (4)本訴原告既已自認自八十五年十二月十五日起即已處於停工狀態，則契約有無
      解除應與損害賠償之請求權無關，且此種契約解除至少亦有終止契約之效力，
      則依民法第二百六十條規定，本訴被告亦得請求因停工所生之損害。
  ６、本件工程拖延至今，因臺中市實施容積率管制之故，將造成本訴被告重行申請
      建築執照時，由於容積受到管制，致原來申請建造四層樓房之房屋，將只能建
      至第三層，且超出容積率之一層樓房勢將僱工拆除，其拆除費用每戶約為一十
      五萬元，此一減少一層樓地板及增加拆除費用之損失，亦係因可歸責於本訴原
      告之事由所致，本訴被告特此保留此一損害賠償請求權。
（四）證據：提出甲○○等三人之工程明細表、工程預算書、未依建築圖施工材料數
      量明細表、工程瑕疵明細表各一份、八十六年一月三十日、二月五日、二月十
      三日、五月十一日、五月十九日、五月二十一日、六月五日、六月十三日、六
      月二十七日存證信函六件；系爭房屋新建工程費及損害賠償計算表、估價單、
      證明書、臺中市政府工務局建造執照三紙、現場照片、車籍資料、94號、96號
      使用執照、建築師酬金標準表、建築工程開工／竣工展期申請書、施工進度請
      款及付款時間表各一紙、請款明細表三紙、存證信函一份、郵局掛號收件回執
      二紙、鷹架與安全圍網工程款計算表一紙、建物測量成果圖二紙、錄音帶一捲
      、錄音譯文一份為證，並聲請訊問證人余文燦，及聲請就本件工程送交臺灣省
      建築師公會鑑定、向臺中市政府工務局函查建照執照相關事項、向臺灣省建築
      師公會函查建照執照酬金標準。
三、本院依本訴原告聲請勘驗現場，並依本訴被告聲請將本件工程相關事項送交臺灣
    省建築師公會鑑定，製成鑑定報告在卷。
    理    由
壹、程序方面：
  一、反訴部分：反訴原告原提起反訴請求反訴被告應給付反訴原告甲○○一百七十
      三萬一千五百七十二元；反訴原告丙○○一百七十一萬七千零三十四元；反訴
      原告乙○○一百六十九萬四千八百三十七元，及均自反訴狀繕本送達翌日（即
      八十六年七月三十一日）起至清償日止，按年息百分之五計算之利息。經本院
      八十六年度訴字第一二六四號第一審審理結果，判決反訴被告應給付反訴原告
      甲○○五十六萬七千三百六十一元；反訴原告丙○○五十六萬八千三百五十九
      元；反訴原告乙○○五十二萬二千二百五十六元，及均自八十六年七月三十一
      日起至清償日止，按年息百分之五計算之利息。反訴被告就前審判命給付反訴
      原告未完成工程再發包金額部分表示不服，乃提起部分上訴，聲明：「(一)原判
      決關於命上訴人（即反訴被告）給付被上訴人甲○○四十七萬六千一百九十四
      元、丙○○四十七萬九千四十四元、乙○○四十三萬三千三百七十一元，及其
      法定利息部分與該部分假執行之宣告暨負擔該部分訴訟費用之裁判均廢棄。(二)
      右廢棄部分，被上訴人（即反訴原告）在第一審之訴及假執行之聲請均駁回。
      」；反訴原告則就原審駁回其餘反訴部分，亦提起部分之附帶上訴，聲明：「
      除原判決所命附帶被上訴人（即反訴被告）應給付附帶上訴人（即反訴原告）
      之金額外，被上訴人應再給付附帶上訴人甲○○六十八萬八千零一十七元、丙○○六十六萬九千二百零一元、乙○○七十三萬九千二百一十元，及均自八十
      六年七月三十一日起至清償日止，按年息百分之五計算之利息」。據上可知，
      原第一審（本院八十六年度訴字第一二六四號）判命反訴被告給付反訴原告甲○○九萬一千一百六十七元、給付反訴原告丙○○八萬九千三百一十五元、給
      付反訴原告乙○○八萬八千八百八十五元部分；以及反訴原告甲○○請求反訴
      被告給付超過一百二十五萬五千三百七十八元部分、反訴原告丙○○請求反訴
      被告給付超過一百二十三萬七千五百六十元部分、反訴原告乙○○請求反訴被
      告給付超過一百二十六萬一千四百六十六元部分（詳附表一），因兩造均未提
      起上訴或附帶上訴，業已確定，合先明。
  二、按訴狀送達後，原告不得將原訴變更或追加他訴。但擴張或減縮應受判決事項
      之聲明者，不在此限，民事訴訟法第二百五十五條第一項第三款定有明文。本
      訴原告原起訴請求本訴被告甲○○、丙○○、乙○○應分別給付本訴原告八十
      一萬七千六百七十二元、六十八萬二千二百五十八元、六十五萬三千六百七十
      二元，及均自起訴狀繕本送達翌日（即八十六年七月二十二日）起至清償日止
      ，按週年利率百分之五計算之利息。嗣經原第一審判決，並經臺灣高等法院臺
      中分院發回更審，本訴原告乃於本件審理中，減縮訴之聲明，就本訴被告甲○○、丙○○、乙○○應給付予本訴原告之金額減縮請求為五十一萬八千九百四
      十七元、三十一萬八千六百四十七元、二十九萬七千二百五十元，及均自八十
      六年七月二十二日起至清償日止，按週年利率百分之五計算之利息，核與首揭
      規定尚無不合，應予准許。
貳、實體方面：
  一、本訴部分：
  （一）本訴原告主張本訴被告甲○○、丙○○、乙○○於八十五年八月三十日分別
        與之就門牌號碼臺中市○區○○街、90、92門牌號店、住房新建工程簽立
        工程契約，由本訴原告承包上開工程，並於同年九月進場施作。詎本訴被告
        於同年十二月十五日無故令本訴原告停止工程施作，本訴原告乃就已進行至
        結構體及外牆磁磚底完成階段之工程，加以核算，復經  鈞院送請臺灣省建
        築師公會鑑定結果，本訴原告已施工部分之金額，核定如附表二第５欄，扣
        除本訴被告已付工程款（詳如附表二第６欄）及施工缺失補強費用（詳如附
        表二第９欄金額），則本訴被告甲○○、丙○○、乙○○尚應分別給付本訴
        原告工程款計五十一萬八千九百四十七元、三十一萬八千六百四十七元、二
        十九萬七千二百五十元，爰依民法第四百九十條、第五百零五條規定，提起
        本件訴訟。
  （二）本訴被告則以下列各項請求，主張與應付之工程款相互抵銷：
    １、鷹架及安全圍網工程款七萬八千元部份：
        本訴原告曾將訴外人程柳及林俊良位於臺中市○區○○街94號、96號之新建
        房屋鷹架及安全圍網工程發包予本訴被告甲○○，工程款分別為94號二萬六
        千元、96號五萬二千元，合計七萬八千元，均已完工且未請款，自得與本訴
        原告請求之工程款抵銷之。
    ２、再行發包之差額部分：
        本訴原告未依契約規定圖樣施工，工程進度又嚴重落後達百分之二十以上，
        故本訴被告於八十六年六月二十七日已依契約第二十二條約定解除契約，致
        使本訴被告須就未完成之工程部分重行發包，而依鑑定結果，本訴被告甲○○、丙○○、乙○○分別會增加支出四十七萬六千一百九十四元、四十七萬
        九千四百七十四元、四十三萬三千三百七十一元（即附表二第８欄減第７欄
        之差額）。上開增加之費用既因本訴原告之債務不履行所造成，自應由其負
        損害賠償責任。
    ３、重新申請建築執照及其他雜項費用部分：
        由於本訴原告擅自停工，致使本件工程之建造執照逾期，須重新委請建築師
        申請，以建築師公會規定工程造價百分之七計算，本訴被告各須另行支出七
        萬六千零九十元，因係可歸責於本訴原告之未能如期完工所致，應由其負債
        務不履行之損害賠償責任。
    ４、違約金部分：
        依系爭工程契約第二十五條第一款約定：「未如期完成全部工程時，應賠償
        甲方（即本訴被告）所受之損害，每逾期壹日以工程總價千分之二。至全部
        工程完工日止。」本訴原告自八十五年十二月十五日擅自停工起，至八十六
        年六月二十七日本訴被告解除契約止，共計無故停工一百九十三日，可知自
        八十六年六月三十日約定之完工日起，尚須一百九十三日以上方有可能完工
        ，則以本訴被告甲○○、丙○○、乙○○之工程總價四百一十九萬七千六百
        七十元、三百八十三萬四千八百二十一元、三百八十四萬一千零五十三元計
        算，本訴原告應分別賠償本訴被告甲○○、丙○○、乙○○一百六十二萬零
        二百三十五元、一百四十八萬零一百一十七元、一百四十八萬二千六百二十
        六元。
    ５、綜上，本訴原告請求之工程款均已抵銷，並無餘額，所訴自無理由等語，資
        為抗辯。
  （三）查本訴原告於八十五年八月三十日分別與本訴被告甲○○、丙○○、乙○○
        就門牌號碼臺中市○區○○街、90、92門牌號店、住房新建工程簽立工程
        契約，約定由本訴原告承包上開工程，工程總價分別為四百一十九萬七千六
        百七十元、三百八十三萬四千八百二十一元、三百八十四萬一千零五十三元
        。嗣自同年十二月十五日起，兩造因施工品質、所用材料等項生有爭執，工
        程隨後即完全停止，經本院送請建築師公會鑑定結果，本訴原告業已施工部
        分之工程款、本訴被告已付之工程款、本訴原告因施工缺失，須行補強工程
        之工程費用，詳如附表二第５欄、第６欄、第９欄所載等事實，有工程契約
        三份、臺灣省建築師公會鑑定報告一冊附卷可稽，並為兩造所不爭執，自堪
        信為真實。
  （四）本訴原告主張：依建築師公會鑑定結果，其已施工部分之工程款，扣除本訴
        被告已付工程款及施工缺失補強費用（即附表二第第５欄減第６欄，再減第
        ９欄），本訴被告甲○○、丙○○、乙○○尚應分別給付五十一萬八千九百
        四十七元、三十一萬八千六百四十七元、二十九萬七千二百五十元等語，固
        為本訴被告所不爭執，惟辯稱：得以鷹架及安全圍網工程款；再行發包
        之差額；重新申請建築執照及其他雜項費用所增加之支出；依工程契約
        第二十五條第一款計算之違約金等項，與上開欠付之工程款相互抵銷等語。
        爰就本訴被告主張之各項抵銷債權應否准許，析述如下：
    １、鷹架及安全圍網工程款七萬八千元部份：
        本訴被告甲○○主張：本訴原告曾將訴外人程柳及林俊良位於臺中市○區○○街94號、96號之新建房屋鷹架及安全圍網工程發包予本訴被告甲○○，工
        程款分別為94號二萬六千元、96號五萬二千元，合計七萬八千元，並均已完
        工等語，業據提出估價單、現場照片、94號、96號起造人出具之證明書、94
        號、96號建物測量成果圖、94號、96號使用執照等件佐憑，本訴原告並對委
        由本訴被告甲○○施作94號、96號鷹架及安全圍網工程一節，未加爭執，惟
        辯稱：上開工程業經鑑定報告列為未完工項目第四十七、四十八項，顯未施
        作，自不得請領工程款；又鷹架部分之單價每平方公尺一百一十元係本訴原
        告報給業主之價格，並非發包給小包之價格，本訴被告甲○○亦不能依該標
        準計算報酬云云。經查：
      (1)依卷附之現場照片所示，本訴被告甲○○確曾在上開94號、96號房屋搭設鷹
        架、架設圍網，且上開94號、96號房屋均已完工並於八十六年五月三日取得
        使用執照等情，復有使用執照二紙在卷可參，堪認上開二房屋之新建工程確
        已完工，基此，則因興建工程所需之鷹架、圍網搭設部分，自亦已施作完畢
        一節，應臻明確。
      (2)另觀諸建築師公會之鑑定報告，固於未完成項目第四十七、四十八項載有「
        增建搭架」「搭架（原申請地坪面積）」等項，惟該鑑定報告鑑定之標的物
        係坐落臺中市○區○○街號、90號、92號房屋，並未就同街94號、96號房
        屋之施作情形加以鑑定，本訴原告據以主張本訴被告甲○○未施作94號、96
        號鷹架、圍網工程云云，委無可採。
      (3)又依本訴被告甲○○經營之「連益竹行」於八十五年九月五日出具之估價單
        記載，上開94號、96號房屋之鷹架、安全圍網價額係以一戶為計價單位，直
        接計算各戶之鷹架或安全圍網金額，並非以每平方公尺一百一十元計算鷹架
        工程之報酬；而依本訴被告甲○○提出之鷹架與安全圍網工程款計算表所示
        ，如以每平方公尺一百一十元，按建築面積計算，則94號鷹架工程款應為二
        萬零六百七十一點二元，96號為三萬四千六百零八點二元，均與上開估價單
        中所載：94號鷹架一戶二萬元、96號一戶四萬元未相符合，益證本訴被告甲○○請求之鷹架報酬，並非以本訴原告報給業主之價格計算。本訴原告辯稱
        94號、96號之鷹架費用不能以每平方公尺一百一十元計算云云，尚無足取。
      (4)綜上，本訴被告甲○○既就94號、96號鷹架、圍網工程完全施作完成，自得
        依估價單約定之報酬，請求本訴原告給付七萬八千元之工程款。
    ２、再行發包之差額部分：
        本訴被告主張：本訴原告未依契約規定圖樣施工，屢經催告改善，均置之不
        理，故於八十六年六月二十七日依兩造工程契約第二十二條第一項第二款約
        定，以存證信函解除契約，致使本訴被告須就未完成之工程部分重行發包，
        而依鑑定結果，本訴被告甲○○、丙○○、乙○○分別會增加支出四十七萬
        六千一百九十四元、四十七萬九千四百七十四元、四十三萬三千三百七十一
        元（即附表二第８欄減第７欄之差額）。上開增加之費用既因本訴原告之債
        務不履行所造成，自應由其負損害賠償責任等語，為本訴原告所否認，並以
        本訴被告自八十五年十二月十五日起即派員阻止本訴原告進場施工，並有拒
        絕本訴原告繼續施作之意，無法依存證信函內容進行施工改善；且本件工程
        之瑕疵並非不可修補，亦非重大瑕疵，參酌民法第四百九十四條但書規定，
        本訴被告自不得據以解除契約。又兩造於八十六年五月三十一日已合意終止
        契約，本訴被告之解除契約不生效力等語置辯。是以本件應予審究者，即為
        本訴被告於八十六年六月二十七日所為之解除契約之意思表示，是否有效？
        茲說明如下：
      (1)本訴被告主張於八十六年六月二十七日以存證信函向本訴原告為解除契約之
        意思表示，業經本訴原告於同年月二十八日收受一節，有存證信函、掛號郵
        件收件回執附卷可稽，並為本訴原告所不爭執，堪信屬實。
      (2)本件工程經本院送請臺灣省建築師公會鑑定分析後，認本訴原告施作工程有
        未按圖施作缺失，及所有材料廠牌與約定不符等瑕疵如下：結構體柱鋼筋
        未依圖施作、柱內箍筋未做；後院增建工程，地面以上預留柱鋼筋未依圖
        施工，應使用高拉力鋼筋，而使用普通鋼筋，且預留柱鐵長度亦不符規範；
        已進場之落地鋁門窗框，未依規定使用力霸正廠材料及原廠製造，其已安
        裝之鋁門窗框，安裝工法不符規範；不銹鋼捲門一樓部分已安裝捲門箱及
        門軌及門軌與圖說約定不符，未使用安全牌等節，有臺灣省建築師公會鑑定
        報告可佐，堪認本訴原告確有未按契約規定圖樣施工之情事，至臻明確。
      (3)本訴原告雖辯稱因本訴被告自八十六年十二月十五日起派員阻止本訴原告進
        場施作，並有拒絕其繼續施作之意，故無法進行施工改善云云，並舉證人林
        宗發、劉禎禧、黃財國、徐振華欲佐其說，惟查：
        本訴原告於八十六年十二月十五日以後，仍有進場施作，嗣因兩造就工程
          瑕疵問題協調不成，始完全停工一節，業據本訴原告自承在卷（參八十九
          年七月十日言詞辯論筆錄），並有現場照片可資佐憑，自堪採信。則本訴
          原告辯稱本訴被告自八十六年十二月十五日起派員阻止本訴原告進場施作
          云云，委不足採。
        又本訴被告自八十六年十二月十五日發覺本訴原告施工有未依設計圖樣及
          指定材料品牌施作之情形後，曾於八十六年一月二十二日、一月三十日、
          二月十三日、五月十四日、六月五日多次以存證信函催告本訴原告改善，
          有歷次之存證信函附卷可稽，已難認本訴被告有何拒絕本訴原告繼續施作
          之意思。復依本訴原告於八十六年一月十七日、二月五日、五月十九日、
          六月十三日寄予本訴被告之存證信函所載，均謂：該公司一切均依工程設
          計圖及合約指定工程配件施工，並無違誤等語，則本訴原告在主觀上既否
          認有任何未依圖樣施作之情事，衡情，自無可能為任何之施工改善。故其
          辯稱係本訴被告拒絕其進場改善云云，要無可信。
      (4)依兩造工程契約第二十二條第一項第二款約定：「(1)乙方（即本訴原告）如
        有下列情事之一時，甲方（即本訴被告）得解除契約，並得將全部或一部份
        工程之一切損失，由乙方負賠償之全責。乙方對本工程施工未按契約規定
        之圖樣施工者。」而依上所述，本訴原告既有未按圖施工及所用材料廠牌與
        約定不符之情事，本訴被告自得依前開約定解除契約。本訴原告雖辯稱：本
        件工程之瑕疵並非不可修補，亦非重大瑕疵，參酌民法第四百九十四條但書
        規定，本訴被告不得解除契約云云，惟查，兩造既將依契約規定圖樣施工一
        項列為解約事由，足徵此點在兩造間，係屬本件工程契約存續之重要因素，
        當認本訴原告如有上開違約情事，則本訴被告即不欲與之繼續維持工程契約
        關係至明。是以本訴被告主張：此種契約解除至少亦有終止契約之效力等語
        ，應堪採認。
      (5)本訴原告雖又謂八十八年五月三十一日兩造已合意終止契約云云，並提出協
        調會錄音帶及譯文為證。然經本院聽取該錄音帶並核對協調會譯文內容，其
        中「徐（按指徐振華）說：．．．正月廿二日建築師下午跟我、你、林俊良
        先生，都來工地現場，還有我這位監工劉先生，都在場，是不是在那談起每
        樣大部分你都要收回自己做，你是不是有這樣講？」「山（指甲○○）問：
        你有答應？」「徐答：當然我一定要答應，你要收回自己做，我怎麼可以不
        答應。」「山問：那你有沒有反悔？」「徐答：我反悔什麼？」「山問：沒
        反悔，為什麼不能解決？」等對話，依兩造對談之語調及前後談話內容，僅
        能認定兩造確有就本件工程是否由本訴被告收回自做一節加以討論，惟因會
        中並未得有任何具體結論，自難單憑該協調會之討論遽認兩造業已合意終止
        契約。本訴原告上開所陳，尚不足採。
      (6)綜上，兩造之工程契約關係，業經本訴被告終止一節，堪予認定。又兩造之
        工程契約既經終止，本訴被告自應就本件工程未完成部分另行發包，而依建
        築師公會鑑定報告，本訴被告甲○○、丙○○、乙○○因另行發包工程，將
        分別增加四十七萬六千一百九十四元、四十七萬九千四百七十四元、四十三
        萬三千三百七十一元（即附表二第８欄減第７欄之差額）之支出。上開增加
        之費用既因本訴原告未依圖樣施工致使本訴被告終止契約而生，自應由本訴
        原告負損害賠償責任。本訴被告主張本訴原告應給付上開再行發包之差額，
        洵屬有據，自應准許。
    ３、重新申請建築執照及其他雜項費用部分：
        本訴被告主張：由於本訴原告擅自停工，致使本件工程之建造執照逾期，須
        重新委請建築師申請，此項費用因係可歸責於本訴原告之未能如期完工所致
        ，亦應由其負債務不履行之損害賠償責任等語，為本訴原告所否認，辯稱：
        係本訴被告要求停工，本訴被告恐因而滯延無法如期完工，已多次以存證信
        函催告，均未獲置理；而本訴被告對於屆期之工程款亦剋扣不為給付，依約
        本訴原告亦得中止工程，故本件系爭工程無法如期完工所生之損害均係本訴
        被告所造成，本訴原告自無賠償之理等語。查本件工程約於八十五年十二月
        下旬至八十六年一月間已完全停工（按：兩造均無法肯定確切之停工日期，
        惟本訴原告自承在建築師即證人呂永豐處協調不成，才將全部工程停工等語
        ，而證人呂永豐則到庭證稱停工時間約在八十六年左右；另依兩造有關本件
        工程糾紛之存證信函始自八十六年一月間，應可推認本件工程係在上開期間
        內停工），則停工責任之歸屬即係兩造爭執之所在。經查：
      (1)本訴原告主張：本訴被告於八十六年一月二十二日兩造會同本件工程之建築
        師即證人呂永豐到工地現場勘查時，曾表示要將本件工程收回自做等語，有
        前述之八十六年五月三十一日協調會錄音帶及譯文可參，且依本訴原告於八
        十六年二月五日寄發之存證信函亦載：「．．．再，於民國八十六年一月廿
        二日會同建築師至工地，台端等表示後續工程欲自雇工施作，台端等行止已
        明顯違反誠信原則，今特函聲明，請剋速與本公司再行協商」等情，有臺中
        法院郵局存證信函０八三七五號為憑，衡情，苟非本訴被告於八十六年一月
        二十二日確有表示收回自做之意思，本訴原告當不至在八十六年二月五日以
        上開內容發函對造。復依卷附之協議書（參原第一審卷第二卷第八十四頁至
        九十一頁）所示，兩造亦曾經由建築師即證人呂永豐之協調，討論下列事項
        ：「甲方（即本訴被告）應補貼乙方（即本訴原告）之金額」「乙方依合約
        金額交還甲方，甲方自行僱工施工，施工之金額由甲方自付，但發票金額由
        甲方付5%于乙方」「Ｃ＋Ｄ＋Ｅ戶（即本件工程）水電保證金大約為80,000
        元，日期至年３月日止之臨時水電費由營造廠徐先生付費，年４月１
        日後之臨時水電費由甲○○、乙○○、丙○○自付，供電期間，雙方皆同意
        提供用電」，依上開內容觀之，兩造既已就工程款互相找補、自行僱工、施
        工金額付款方式、臨時水電費負擔等有關工程收回由本訴被告自做之事項，
        加以考慮，益證本訴原告前開所陳，要屬無訛。則衡諸情理，營造公司在業
        主已考慮將工程收回自做之際，自無可能繼續施工，亦不能期待或強令營造
        公司繼續施工。基此，尚難率將本件停工責任全歸咎於本訴原告。
      (2)又本訴被告雖曾考慮收回自做，惟自八十六年一月起至六月止，則陸續發函
        催告本訴原告改善施工，故不能認定本件工程確由本訴被告收回自做等情，
        固如前述。然觀諸兩造往來之存證信函內容，可知本件工程瑕疵之爭端係起
        因於鋁門窗及鐵捲門未依約定品牌施作一事，對此違約事實，本訴原告則在
        存證信函中一再否認，堅稱均依約履行；而安裝鋁門窗之工人即證人林宗發
        復到庭結證稱：「我是做鋁門窗的加工，在工廠做好鋁門窗，再拿到工地去
        安裝，．．．原告給我規格是力霸材料尺寸窗戶的編號，力霸的協力廠在工
        業區（經授權）只有一家，我向經銷商拿，經銷商才向協力廠拿材料。當時
        發生糾紛我有請力霸總廠開出廠證明，也給群興了。當時一樓鋁門窗全部裝
        好，他說我們偷工減料，還有鋁門窗不是力霸料，我才去開證明」等語，並
        提出力霸鋁窗型出廠證明一紙為證，當益加堅定本訴原告在主觀上認為並無
        未依圖樣施作之認知，衡情，顯難期待本訴原告會在當時就已施作部分進行
        任何施工改善，自難以本訴原告未於是時進場改善，即責令其負停工所生損
        害之賠償責任。（至於本件工程經送請建築師公會鑑定結果，雖認工程施作
        上確有多項缺失，惟此係兩造涉訟後，經本院於八十七年四月十三日送請該
        公會鑑定始確定之事實，要難以嗣後鑑定之結果，推認本訴原告在八十六年
        一月至六月間，確已對工程瑕疵有所知悉，而藉詞不予改善，附此明。）
      (3)再者，兩造對於本件工程究係本訴原告擅自停工，抑或本訴被告指示停工一
        節，迭有爭執，惟依本訴原告寄發予對造之存證信函內容觀之：「．．．詎
        料台端等人於八十五年十二月十五日無故請本公司暫停施工，迄今已一月有
        餘，此舉已嚴重影響工程進度並造成損失．．．．請儘速以書面通知本公司
        ，並儘速使本公司進場施工，否則將來工程因而遲延，本公司就此將可免責
        」，可認本訴原告在主觀係認本件工程既因本訴被告要求而停工，自需得本
        訴被告之應允始得再行施作，因本訴被告一直未明確表示復工之意，方致工
        程持續停頓；另參以兩造自八十六年一月間停工以後，一直透過建築師即證
        人呂永豐協調，惟多次之協調並未得有任何共識，反而歧見愈烈等情，亦經
        證人呂永豐到庭結證無誤，復有協調會錄音帶及譯文可參，堪認本件工程之
        持續停工，係肇因於兩造未能就工程所生之爭執協調出雙方滿意之結論，顯
        非本訴原告故意或擅自停工至明。
      (4)末查，本件工程契約雖經本訴被告於八十六年六月二十七日終止，惟本訴原
        告於同年十月份本件工程建造執照屆期後，仍於同年月十九日申請准許展期
        一節，有建造執照三紙在卷可稽，益徵本訴原告就本件工程建造執照之延展
        一事，亦已依約善盡起造人之責任。
      (5)綜上，應認本件工程停工之責任尚非可歸責於本訴原告，則本訴被告以債務
        不履行之法律關係，請求本訴原告賠償重行申請建築執照及其他雜項費用，
        要屬無據，不應准許。
    ４、違約金部分：
        本訴被告主張：依本件工程契約第二十五條第一款約定：「未如期完成全部
        工程時，應賠償甲方（即本訴被告）所受之損害，每逾期壹日以工程總價千
        分之二。至全部工程完工日止。」本訴原告自八十五年十二月十五日擅自停
        工起，至八十六年六月二十七日本訴被告解除契約止，共計無故停工一百九
        十三日，可知自八十六年六月三十日約定之完工日起，尚須一百九十三日以
        上方有可能完工，則以本訴被告甲○○、丙○○、乙○○之工程總價四百十
        九萬七千六百七十元、三百八十三萬四千八百二十一元、三百八十四萬一千
        零五十三元計算，本訴原告應分別賠償本訴被告甲○○、丙○○、乙○○一
        百六十二萬零二百三十五元、一百四十八萬零一百一十七元、一百四十八萬
        二千六百二十六元云云，為本訴原告所否認，辯稱停工責任在本訴被告等語
        。經查，本訴原告就本件工程之停工並無可歸責之原因，已如前述，則系爭
        工程未如期完工，縱令本訴被告生有損害，亦不得責令本訴原告負責，本訴
        被告請求給付違約金，即不足採。
  （五）按二人互負債務，而其給付種類相同，並均屆清償期者，各得以其債務，與
        他方之債務，互為抵銷，民法第三百三十四條第一項前段定有明文。本件原
        告依承攬之法律關係，請求：
    １、本訴被告甲○○應給付本訴原告工程款五十一萬八千九百四十七元及自起訴
        狀繕本送達翌日即八十六年七月二十二日起至清償日止之法定遲延利息，固
        有理由，惟本訴被告甲○○對本訴原告亦有：94號、96號房屋之鷹架及安
        全圍網工程款七萬八千元；本件工程再行發包之差額四十七萬六千一百九
        十四元等債權，並據以主張抵銷，揆諸首揭法條規定，自無不合，應予准許
        。而經兩相扣抵結果，本訴被告甲○○欠付之工程款，業已抵銷無餘（
        518,947－78,000－476,194＝-35,247），是故本訴原告請求本訴被告甲○○給付工程款五十一萬八千九百四十七元及自八十六年七月二十二日起至清
        償日止之法定遲延利息，即無理由。
    ２、本訴原告請求被告丙○○應給付工程款三十一萬八千六百四十七元及自八十
        六年七月二十二日起至清償日止之法定遲延利息，固有所據，惟本訴被告丙○○對本訴原告得主張本件工程再行發包之差額四十七萬九千四百七十四元
        ，參諸首揭法條規定，亦得與欠付之工程款相互抵銷。則經兩相扣抵結果，
        本訴被告丙○○欠付之工程款，業已抵銷無餘（318,647－479,474＝
        -160,827  ），是故本訴原告請求本訴被告丙○○給付工程款三十一萬八千
        六百四十七元及自八十六年七月二十二日起至清償日止之法定遲延利息，不
        應准許。
    ３、本訴原告請求本訴被告乙○○應給付工程款二十九萬七千二百五十元及自八
        十六年七月二十二日起至清償日止之法定遲延利息，固有理由，惟本訴被告
        乙○○對本訴原告可主張本件工程再行發包之差額四十三萬三千三百七十一
        元，依首揭法條規定，自得與欠付之工程款抵銷。則經兩相扣抵結果，本訴
        被告乙○○欠付之工程款，業已抵銷無餘（297,250－433,371＝-136,121）
        ，是故本訴原告請求本訴被告乙○○給付工程款二十九萬七千二百五十元及
        自八十六年七月二十二日起至清償日止之法定遲延利息，應予駁回。
  二、反訴部分：
  （一）反訴原告主張：反訴被告無故擅自停工，致使反訴原告受有下列損害：再
        行發包之差額：反訴原告甲○○、丙○○、乙○○分別為四十七萬六千一百
        九十四元、四十七萬九千四百七十四元、四十三萬三千三百七十一元；重
        新申請建築執照及其他雜項費用各七萬六千零九十元；依工程契約第二十
        五條第一款計算之違約金：反訴原告甲○○、丙○○、乙○○分別為一百六
        十二萬零二百三十五元、一百四十八萬零一百一十七元、一百四十八萬二千
        六百二十六元，自應由反訴被告負債務不履行之賠償責任。又反訴原告甲○○因承包94號、96號鷹架及圍網工程，亦得請求七萬八千元之報酬。經與反
        訴原告欠付之工程款相互抵扣後，反訴被告尚應給付本訴被告甲○○、丙○○、乙○○一百七十三萬一千五百七十二元、一百七十一萬七千零三十四元
        、一百六十九萬四千八百三十七元，爰提起反訴請求反訴被告給付之。反訴
        被告則以前揭情詞置辯。
  （二）查反訴原告主張之上開損害，應否准許，業已詳述如前，亦即反訴原告甲○○主張：94號、96號鷹架及圍網工程之報酬七萬八千元；再行發包之差
        額四十七萬六千一百九十四元；反訴原告丙○○主張再行發包之差額四十七
        萬九千四百七十四元；反訴原告乙○○主張再行發包之差額四十三萬三千三
        百七十一元，為有理由，其餘損害賠償之請求，尚屬無據，不應准許。故以
        反訴原告所得請求反訴被告給付之金額，與反訴原告欠付之工程款相互抵銷
        結果，反訴原告甲○○、丙○○、乙○○各得請求反訴被告給付三萬五千二
        百四十七元、一十六萬零八百二十七元、一十三萬六千一百二十一元（計算
        式詳前）。
  （三）又查，本件原第一審（即本院八十六年度訴字第一二六四號）判命反訴被告
        給付反訴原告甲○○九萬一千一百六十七元、給付反訴原告丙○○八萬九千
        三百一十五元、給付反訴原告乙○○八萬八千八百八十五元部分，因兩造均
        未提起上訴或附帶上訴，業已確定一節，已如前述，經與上述反訴原告所得
        請求之金額相互扣減後，則反訴原告甲○○所得請求之金額，均將扣減無餘
        （35,247－91,167＝-55,920）自不得再向反訴被告主張任何給付。反訴原
        告丙○○得再向反訴被告請求給付之金額則為七萬一千五百一十二元（
        160,827－89,315＝71,512）。反訴原告乙○○得再請求反訴原告給付之金
        額為四萬七千二百三十六元（136,121－88,885＝47,236）。
  （四）是故：
    １、反訴原告甲○○請求反訴被告給付一百七十三萬一千五百七十二元及自反訴
        起訴狀繕本送達翌日即八十六年七月三十一日起至清償日止，按週年利率百
        分之五計算之法定遲延利息，為無理由。
    ２、反訴原告丙○○訴請反訴被告給付七萬一千五百一十二元，反訴原告乙○○
        請求反訴原告給付四萬七千二百三十六元，及均自八十六年七月三十一日起
        至清償日止，按週年利率百分之五計算之法定遲延利息，則有所據，自應准
        許。逾此部分之請求，尚屬無憑，應予駁回。
  三、從而：
  （一）本訴原告依承攬之法律關係，請求本訴被告甲○○應給付五十一萬八千九百
        四十七元，本訴被告丙○○應給付三十一萬八千六百四十七元，本訴被告乙○○應給付原告二十九萬七千二百五十元，及均自八十六年七月二十二日起
        至清償日止，按週年利率百分之五計算之利息，為無理由，應予駁回。本訴
        原告既受敗訴判決，其假執行之聲請亦失所附麗，應併予駁回。
  （二）反訴原告甲○○依債務不履行之法律關係，請求反訴被告給付一百七十三萬
        一千五百七十二元及自八十六年七月三十一日起至清償日止，按週年利率百
        分之五計算之利息，為無理由，應予駁回。反訴原告甲○○既受敗訴判決，
        其假執行之聲請即失所依據，應併予駁回。
  （三）反訴原告丙○○、乙○○依債務不履行之法律關係，請求反訴被告給付反訴
        原告丙○○七萬一千五百一十二元、反訴原告乙○○四萬七千二百三十六元
        ，及均自八十六年七月三十一日起至清償日止，按週年利率百分之五計算之
        利息，洵屬有據，自應准許。逾此部分之請求，尚難謂洽，應予駁回。又兩
        造均陳明願供擔保，聲請宣告假執行或免為假執行，經核反訴原告丙○○、
        乙○○勝訴部分，合於法律規定，爰分別酌定相當之擔保金額宣告之；反訴
        原告丙○○、乙○○其餘假執行之聲請，因訴之駁回而失所依據，不予准許
        。
  四、因本案事證已臻明確，兩造其餘主張陳述及所提之證據，均毋庸再予審酌，附
      此敘明。
據上論結，本件本訴原告之訴為無理由，反訴原告甲○○之反訴為無理由，反訴原告
丙○○、乙○○之反訴為一部有理由，一部無理由，依民事訴訟法第七十八條、第七
十九條但書、第八十五條第一項但書、第三百九十條第二項、第三百九十二條，判決
如主文。
中      華      民      國    九十      年      二      月      八      日
                              臺灣臺中地方法院民事第三庭
~B法      官  莊嘉蕙
右為正本係照原本作成
如對本判決上訴，須於判決送達後二十日內，向本院提臺上訴狀，同時表明上訴理由
；如已於本判決宣示後送達前提起上訴者，應於判決送達後十日內補具上訴理由，並
按他造當事人之人數附繕本。
中      華      民      國    九十      年      二      月      八      日
~B法院書記官
~FO
附表一：（原第一審判決已確定部分）
  一原第一審判命反訴被告給付反訴原告甲○○九萬一千一百六十七元部分：
    567,361（原審判命反訴被告給付部分）－476,194（反訴被告上訴部分）
    ＝ 91,167
  二原第一審判命反訴被告給付反訴原告丙○○八萬九千三百一十五元部分：
    568,359（原審判命反訴被告給付部分）－479,044（反訴被告上訴部分）
    ＝ 89,315
  三原第一審判命反訴被告給付反訴原告乙○○八萬八千八百八十五元部分：
    522,256（原審判命反訴被告給付部分）－433,371（反訴被告上訴部分）
    ＝ 88,885
  四反訴原告甲○○請求反訴被告給付超過一百二十五萬五千三百七十八元部分：
    567,361（原審判命反訴被告給付部分）＋688,017（反訴原告上訴部分）
    ＝ 1,255,378
  五反訴原告丙○○請求反訴被告給付超過一百二十三萬七千五百六十元部分：
    568,359（原審判命反訴被告給付部分）＋669,201（反訴原告上訴部分）
    ＝ 1,237,560
  六反訴原告乙○○請求反訴被告給付超過一百二十六萬一千四百六十六元部分:
    522,256（原審判命反訴被告給付部分）＋739,210（反訴原告上訴部分）
    ＝ 1,261,466
附表二：臺灣省建築師公會鑑定結算表


司法院資訊處製作；財團法人民間司法改革基金會備份。
